---
title: "Descarga y Normalizacion"
author: "Renata Sandoval, Victoria Lelis y Ariana Silva"
format: html
editor: visual
---

# **Análisis de datos**

## Cargar paquetes y datasets en R

### Cargar paquetes

```{r paquetes1, message=FALSE, warning=FALSE}
library(Matrix) # install.packages("Matrix")
library(hdf5r)  # install.packages("hdf5r")
library(rhdf5)  # BiocManager::install("rhdf5")
library(dplyr)
library(ggplot2)
library(patchwork)
library(DoubletFinder) # remotes::install_github('chris-mcginnis-ucsf/DoubletFinder', force = TRUE)
library(Seurat) ## paquete principal de este capítulo
```

### Descargar los datasets desde GEO

Archivos que se descargan del estudio **GSE275213**:

1.  `GSE275213_series_matrix.txt.gz`

    -   Contiene la **matriz de expresión génica resumida**.
    -   Es un archivo tabular donde cada fila corresponde a un gen y cada columna a una muestra.
    -   Útil para análisis rápidos sin necesidad de reconstruir todo el objeto de secuenciación.

2.  `..._barcodes.tsv.gz`

    -   Lista de **códigos de barras celulares**.
    -   Cada código identifica una célula individual en el experimento de scRNA-seq.
    -   Permite distinguir las lecturas de cada célula.

3.  `..._features.tsv.gz`

    -   Contiene la lista de **genes (features)** analizados.
    -   Incluye identificadores como el nombre del gen y, a veces, anotaciones adicionales.
    -   Se usa para mapear las filas de la matriz de conteos.

4.  `..._matrix.mtx.gz`

    -   Es la **matriz de conteos cruda** en formato *Matrix Market*.
    -   Representa cuántas veces se detectó cada gen en cada célula.
    -   Este archivo, junto con *barcodes* y *features*, forma el conjunto completo para reconstruir el objeto de análisis en herramientas como **Seurat**.

**Nota importante:** cada muestra tenía archivos independientes. Es decir, la muestra GSM8472849 cuenta con su respectivo archivo GSM8472849...\_barcodes.tsv.gz, GSM8472849...\_features.tsv.gz y GSM8472849...\_matrix.mtx.gz. Fueron descargados cada uno de los archivos de cada muestra.

#### **Datos WT**

Solo se muestra un ejemplo de la descarga de datos para cada grupo (WT y R396Q).

```{r datasets wt GSM8472849, eval=FALSE, message=FALSE, warning=FALSE}
# Nombre de la carpeta
dest_dir <- "GSM8472849"

# Si la carpeta existe, eliminarla primero
if (dir.exists(dest_dir)) {
  unlink(dest_dir, recursive = TRUE)
  message("Carpeta eliminada: ", dest_dir)
}
# Crear la carpeta nuevamente
dir.create(dest_dir)
message("Carpeta creada: ", dest_dir)

# Definir carpeta destino
if (!dir.exists(dest_dir)) dir.create(dest_dir)

# Aumentar el tiempo de espera a 10 minutos (600 segundos)
options(timeout = 600)

# Lista de URLs a descargar
urls <- c(
  "https://ftp.ncbi.nlm.nih.gov/geo/samples/GSM8472nnn/GSM8472849/suppl/GSM8472849%5F2660235%5FTH%5FGata2%5FWT%5F1%5Fbarcodes%2Etsv%2Egz",
  "https://ftp.ncbi.nlm.nih.gov/geo/samples/GSM8472nnn/GSM8472849/suppl/GSM8472849%5F2660235%5FTH%5FGata2%5FWT%5F1%5Ffeatures%2Etsv%2Egz",
  "https://ftp.ncbi.nlm.nih.gov/geo/samples/GSM8472nnn/GSM8472849/suppl/GSM8472849%5F2660235%5FTH%5FGata2%5FWT%5F1%5Fmatrix%2Emtx%2Egz"
)

# Descargar cada archivo
for (url in urls) {
  dest_file <- file.path(dest_dir, basename(url))
  if (!file.exists(dest_file)) {
    message("Descargando: ", basename(url))
    download.file(url, destfile = dest_file, mode = "wb")
  } else {
    message("Ya existe: ", basename(url))
  }
}

##Renombrabdo los archivos ya que mas adelante el comando "" solo espera encontrar en la carpeta barcodes.tsv.gz, features.tsv.gz etc.

file.rename("GSM8472849/GSM8472849%5F2660235%5FTH%5FGata2%5FWT%5F1%5Fbarcodes%2Etsv%2Egz", "GSM8472849/barcodes.tsv.gz")
file.rename("GSM8472849/GSM8472849%5F2660235%5FTH%5FGata2%5FWT%5F1%5Ffeatures%2Etsv%2Egz", "GSM8472849/features.tsv.gz")
file.rename("GSM8472849/GSM8472849%5F2660235%5FTH%5FGata2%5FWT%5F1%5Fmatrix%2Emtx%2Egz", "GSM8472849/matrix.mtx.gz")
```

```{r}
# Nombre de la carpeta
dest_dir <- "GSM8472850"

# Si la carpeta existe, eliminarla primero
if (dir.exists(dest_dir)) {
  unlink(dest_dir, recursive = TRUE)
  message("Carpeta eliminada: ", dest_dir)
}
# Crear la carpeta nuevamente
dir.create(dest_dir)
message("Carpeta creada: ", dest_dir)

# Definir carpeta destino
if (!dir.exists(dest_dir)) dir.create(dest_dir)

# Aumentar el tiempo de espera a 10 minutos (600 segundos)
options(timeout = 600)

# Lista de URLs a descargar
urls <- c(
  "https://ftp.ncbi.nlm.nih.gov/geo/samples/GSM8472nnn/GSM8472850/suppl/GSM8472850%5F2660236%5FTH%5FGata2%5FWT%5F2%5Fbarcodes%2Etsv%2Egz",
  "https://ftp.ncbi.nlm.nih.gov/geo/samples/GSM8472nnn/GSM8472850/suppl/GSM8472850%5F2660236%5FTH%5FGata2%5FWT%5F2%5Ffeatures%2Etsv%2Egz",
  "https://ftp.ncbi.nlm.nih.gov/geo/samples/GSM8472nnn/GSM8472850/suppl/GSM8472850%5F2660236%5FTH%5FGata2%5FWT%5F2%5Fmatrix%2Emtx%2Egz"
)

# Descargar cada archivo
for (url in urls) {
  dest_file <- file.path(dest_dir, basename(url))
  if (!file.exists(dest_file)) {
    message("Descargando: ", basename(url))
    download.file(url, destfile = dest_file, mode = "wb")
  } else {
    message("Ya existe: ", basename(url))
  }
}

##Renombrabdo los archivos ya que mas adelante el comando "" solo espera encontrar en la carpeta barcodes.tsv.gz, features.tsv.gz etc.

file.rename("GSM8472850/GSM8472850%5F2660236%5FTH%5FGata2%5FWT%5F2%5Fbarcodes%2Etsv%2Egz", "GSM8472850/barcodes.tsv.gz")
file.rename("GSM8472850/GSM8472850%5F2660236%5FTH%5FGata2%5FWT%5F2%5Ffeatures%2Etsv%2Egz", "GSM8472850/features.tsv.gz")
file.rename("GSM8472850/GSM8472850%5F2660236%5FTH%5FGata2%5FWT%5F2%5Fmatrix%2Emtx%2Egz", "GSM8472850/matrix.mtx.gz")
```

```{r}
# Nombre de la carpeta
dest_dir <- "GSM8472851"

# Si la carpeta existe, eliminarla primero
if (dir.exists(dest_dir)) {
  unlink(dest_dir, recursive = TRUE)
  message("Carpeta eliminada: ", dest_dir)
}
# Crear la carpeta nuevamente
dir.create(dest_dir)
message("Carpeta creada: ", dest_dir)

# Definir carpeta destino
if (!dir.exists(dest_dir)) dir.create(dest_dir)

# Aumentar el tiempo de espera a 10 minutos (600 segundos)
options(timeout = 600)

# Lista de URLs a descargar
urls <- c(
  "https://ftp.ncbi.nlm.nih.gov/geo/samples/GSM8472nnn/GSM8472851/suppl/GSM8472851%5F2660237%5FTH%5FGata2%5FWT%5F3%5Fbarcodes%2Etsv%2Egz",
  "https://ftp.ncbi.nlm.nih.gov/geo/samples/GSM8472nnn/GSM8472851/suppl/GSM8472851%5F2660237%5FTH%5FGata2%5FWT%5F3%5Ffeatures%2Etsv%2Egz",
  "https://ftp.ncbi.nlm.nih.gov/geo/samples/GSM8472nnn/GSM8472851/suppl/GSM8472851%5F2660237%5FTH%5FGata2%5FWT%5F3%5Fmatrix%2Emtx%2Egz"
)

# Descargar cada archivo
for (url in urls) {
  dest_file <- file.path(dest_dir, basename(url))
  if (!file.exists(dest_file)) {
    message("Descargando: ", basename(url))
    download.file(url, destfile = dest_file, mode = "wb")
  } else {
    message("Ya existe: ", basename(url))
  }
}

##Renombrabdo los archivos ya que mas adelante el comando "" solo espera encontrar en la carpeta barcodes.tsv.gz, features.tsv.gz etc.

file.rename("GSM8472851/GSM8472851%5F2660237%5FTH%5FGata2%5FWT%5F3%5Fbarcodes%2Etsv%2Egz", "GSM8472851/barcodes.tsv.gz")
file.rename("GSM8472851/GSM8472851%5F2660237%5FTH%5FGata2%5FWT%5F3%5Ffeatures%2Etsv%2Egz", "GSM8472851/features.tsv.gz")
file.rename("GSM8472851/GSM8472851%5F2660237%5FTH%5FGata2%5FWT%5F3%5Fmatrix%2Emtx%2Egz", "GSM8472851/matrix.mtx.gz")
```

```{r}
# Nombre de la carpeta
dest_dir <- "GSM8472852"

# Si la carpeta existe, eliminarla primero
if (dir.exists(dest_dir)) {
  unlink(dest_dir, recursive = TRUE)
  message("Carpeta eliminada: ", dest_dir)
}
# Crear la carpeta nuevamente
dir.create(dest_dir)
message("Carpeta creada: ", dest_dir)

# Definir carpeta destino
if (!dir.exists(dest_dir)) dir.create(dest_dir)

# Aumentar el tiempo de espera a 10 minutos (600 segundos)
options(timeout = 600)

# Lista de URLs a descargar
urls <- c(
  "https://ftp.ncbi.nlm.nih.gov/geo/samples/GSM8472nnn/GSM8472852/suppl/GSM8472852%5F2660238%5FTH%5FGata2%5FWT%5F4%5Fbarcodes%2Etsv%2Egz",
  "https://ftp.ncbi.nlm.nih.gov/geo/samples/GSM8472nnn/GSM8472852/suppl/GSM8472852%5F2660238%5FTH%5FGata2%5FWT%5F4%5Ffeatures%2Etsv%2Egz",
  "https://ftp.ncbi.nlm.nih.gov/geo/samples/GSM8472nnn/GSM8472852/suppl/GSM8472852%5F2660238%5FTH%5FGata2%5FWT%5F4%5Fmatrix%2Emtx%2Egz"
)

# Descargar cada archivo
for (url in urls) {
  dest_file <- file.path(dest_dir, basename(url))
  if (!file.exists(dest_file)) {
    message("Descargando: ", basename(url))
    download.file(url, destfile = dest_file, mode = "wb")
  } else {
    message("Ya existe: ", basename(url))
  }
}
file.rename("GSM8472852/GSM8472852%5F2660238%5FTH%5FGata2%5FWT%5F4%5Fbarcodes%2Etsv%2Egz", "GSM8472852/barcodes.tsv.gz")
file.rename("GSM8472852/GSM8472852%5F2660238%5FTH%5FGata2%5FWT%5F4%5Ffeatures%2Etsv%2Egz", "GSM8472852/features.tsv.gz")
file.rename("GSM8472852/GSM8472852%5F2660238%5FTH%5FGata2%5FWT%5F4%5Fmatrix%2Emtx%2Egz", "GSM8472852/matrix.mtx.gz")
```

#### **Datos R396Q**

```{r}
# Nombre de la carpeta
dest_dir <- "GSM8472853"

# Si la carpeta existe, eliminarla primero
if (dir.exists(dest_dir)) {
  unlink(dest_dir, recursive = TRUE)
  message("Carpeta eliminada: ", dest_dir)
}
# Crear la carpeta nuevamente
dir.create(dest_dir)
message("Carpeta creada: ", dest_dir)

# Definir carpeta destino
if (!dir.exists(dest_dir)) dir.create(dest_dir)

# Aumentar el tiempo de espera a 10 minutos (600 segundos)
options(timeout = 600)

# Lista de URLs a descargar
urls <- c(
  "https://www.ncbi.nlm.nih.gov/geo/download/?acc=GSM8472853&format=file&file=GSM8472853%5F2660239%5FTH%5FGata2%5FR396Q%5F1%5Fbarcodes%2Etsv%2Egz",          # barcodes (celulas)
  "https://www.ncbi.nlm.nih.gov/geo/download/?acc=GSM8472853&format=file&file=GSM8472853%5F2660239%5FTH%5FGata2%5FR396Q%5F1%5Ffeatures%2Etsv%2Egz",          # features (genes)
  "https://www.ncbi.nlm.nih.gov/geo/download/?acc=GSM8472853&format=file&file=GSM8472853%5F2660239%5FTH%5FGata2%5FR396Q%5F1%5Fmatrix%2Emtx%2Egz"             # matrix de conteos cruda
)

# Descargar cada archivo
for (url in urls) {
  dest_file <- file.path(dest_dir, basename(url))
  if (!file.exists(dest_file)) {
    message("Descargando: ", basename(url))
    download.file(url, destfile = dest_file, mode = "wb")
  } else {
    message("Ya existe: ", basename(url))
  }
}

file.rename("GSM8472853/?acc=GSM8472853&format=file&file=GSM8472853%5F2660239%5FTH%5FGata2%5FR396Q%5F1%5Fbarcodes%2Etsv%2Egz", "GSM8472853/barcodes.tsv.gz")
file.rename("GSM8472853/?acc=GSM8472853&format=file&file=GSM8472853%5F2660239%5FTH%5FGata2%5FR396Q%5F1%5Ffeatures%2Etsv%2Egz", "GSM8472853/features.tsv.gz")
file.rename("GSM8472853/?acc=GSM8472853&format=file&file=GSM8472853%5F2660239%5FTH%5FGata2%5FR396Q%5F1%5Fmatrix%2Emtx%2Egz", "GSM8472853/matrix.mtx.gz")
```

```{r}
# Nombre de la carpeta
dest_dir <- "GSM8472854"

# Si la carpeta existe, eliminarla primero
if (dir.exists(dest_dir)) {
  unlink(dest_dir, recursive = TRUE)
  message("Carpeta eliminada: ", dest_dir)
}
# Crear la carpeta nuevamente
dir.create(dest_dir)
message("Carpeta creada: ", dest_dir)

# Definir carpeta destino
if (!dir.exists(dest_dir)) dir.create(dest_dir)

# Aumentar el tiempo de espera a 10 minutos (600 segundos)
options(timeout = 600)

# Lista de URLs a descargar
urls <- c(
  "https://ftp.ncbi.nlm.nih.gov/geo/samples/GSM8472nnn/GSM8472854/suppl/GSM8472854%5F2660240%5FTH%5FGata2%5FR396Q%5F2%5Fbarcodes.tsv.gz",          # barcodes (celulas
  "https://ftp.ncbi.nlm.nih.gov/geo/samples/GSM8472nnn/GSM8472854/suppl/GSM8472854%5F2660240%5FTH%5FGata2%5FR396Q%5F2%5Ffeatures.tsv.gz",          # features (genes)
  "https://ftp.ncbi.nlm.nih.gov/geo/samples/GSM8472nnn/GSM8472854/suppl/GSM8472854%5F2660240%5FTH%5FGata2%5FR396Q%5F2%5Fmatrix.mtx.gz"             # matrix de conteos cruda
)

# Descargar cada archivo
for (url in urls) {
  dest_file <- file.path(dest_dir, basename(url))
  if (!file.exists(dest_file)) {
    message("Descargando: ", basename(url))
    download.file(url, destfile = dest_file, mode = "wb")
  } else {
    message("Ya existe: ", basename(url))
  }
}


file.rename("GSM8472854/GSM8472854%5F2660240%5FTH%5FGata2%5FR396Q%5F2%5Fbarcodes.tsv.gz", "GSM8472854/barcodes.tsv.gz")
file.rename("GSM8472854/GSM8472854%5F2660240%5FTH%5FGata2%5FR396Q%5F2%5Ffeatures.tsv.gz", "GSM8472854/features.tsv.gz")
file.rename("GSM8472854/GSM8472854%5F2660240%5FTH%5FGata2%5FR396Q%5F2%5Fmatrix.mtx.gz", "GSM8472854/matrix.mtx.gz")
```

```{r}
# Nombre de la carpeta
dest_dir <- "GSM8472855"

# Si la carpeta existe, eliminarla primero
if (dir.exists(dest_dir)) {
  unlink(dest_dir, recursive = TRUE)
  message("Carpeta eliminada: ", dest_dir)
}
# Crear la carpeta nuevamente
dir.create(dest_dir)
message("Carpeta creada: ", dest_dir)

# Definir carpeta destino
if (!dir.exists(dest_dir)) dir.create(dest_dir)

# Aumentar el tiempo de espera a 10 minutos (600 segundos)
options(timeout = 600)

# Lista de URLs a descargar
urls <- c(
  "https://ftp.ncbi.nlm.nih.gov/geo/samples/GSM8472nnn/GSM8472855/suppl/GSM8472855%5F2660241%5FTH%5FGata2%5FR396Q%5F3%5F1%5Fbarcodes.tsv.gz",          # barcodes (celulas)
  "https://ftp.ncbi.nlm.nih.gov/geo/samples/GSM8472nnn/GSM8472855/suppl/GSM8472855%5F2660241%5FTH%5FGata2%5FR396Q%5F3%5F1%5Ffeatures.tsv.gz",          # features (genes)
  "https://ftp.ncbi.nlm.nih.gov/geo/samples/GSM8472nnn/GSM8472855/suppl/GSM8472855%5F2660241%5FTH%5FGata2%5FR396Q%5F3%5F1%5Fmatrix.mtx.gz"             # matrix de conteos cruda
)

# Descargar cada archivo
for (url in urls) {
  dest_file <- file.path(dest_dir, basename(url))
  if (!file.exists(dest_file)) {
    message("Descargando: ", basename(url))
    download.file(url, destfile = dest_file, mode = "wb")
  } else {
    message("Ya existe: ", basename(url))
  }
}

file.rename("GSM8472855/GSM8472855%5F2660241%5FTH%5FGata2%5FR396Q%5F3%5F1%5Fbarcodes.tsv.gz", "GSM8472855/barcodes.tsv.gz")
file.rename("GSM8472855/GSM8472855%5F2660241%5FTH%5FGata2%5FR396Q%5F3%5F1%5Ffeatures.tsv.gz", "GSM8472855/features.tsv.gz")
file.rename("GSM8472855/GSM8472855%5F2660241%5FTH%5FGata2%5FR396Q%5F3%5F1%5Fmatrix.mtx.gz", "GSM8472855/matrix.mtx.gz")
```

```{r}
# Nombre de la carpeta
dest_dir <- "GSM8472856"

# Si la carpeta existe, eliminarla primero
if (dir.exists(dest_dir)) {
  unlink(dest_dir, recursive = TRUE)
  message("Carpeta eliminada: ", dest_dir)
}
# Crear la carpeta nuevamente
dir.create(dest_dir)
message("Carpeta creada: ", dest_dir)

# Definir carpeta destino
if (!dir.exists(dest_dir)) dir.create(dest_dir)

# Aumentar el tiempo de espera a 10 minutos (600 segundos)
options(timeout = 600)

# Lista de URLs a descargar
urls <- c(
  "https://ftp.ncbi.nlm.nih.gov/geo/samples/GSM8472nnn/GSM8472856/suppl/GSM8472856%5F2660242%5FTH%5FGata2%5FR396Q%5F3%5F2%5Fbarcodes.tsv.gz",          # barcodes (celulas)
  "https://ftp.ncbi.nlm.nih.gov/geo/samples/GSM8472nnn/GSM8472856/suppl/GSM8472856%5F2660242%5FTH%5FGata2%5FR396Q%5F3%5F2%5Ffeatures.tsv.gz",          # features (genes)
  "https://ftp.ncbi.nlm.nih.gov/geo/samples/GSM8472nnn/GSM8472856/suppl/GSM8472856%5F2660242%5FTH%5FGata2%5FR396Q%5F3%5F2%5Fmatrix.mtx.gz"             # matrix de conteos cruda
)

# Descargar cada archivo
for (url in urls) {
  dest_file <- file.path(dest_dir, basename(url))
  if (!file.exists(dest_file)) {
    message("Descargando: ", basename(url))
    download.file(url, destfile = dest_file, mode = "wb")
  } else {
    message("Ya existe: ", basename(url))
  }
}

file.rename("GSM8472856/GSM8472856%5F2660242%5FTH%5FGata2%5FR396Q%5F3%5F2%5Fbarcodes.tsv.gz", "GSM8472856/barcodes.tsv.gz")
file.rename("GSM8472856/GSM8472856%5F2660242%5FTH%5FGata2%5FR396Q%5F3%5F2%5Ffeatures.tsv.gz", "GSM8472856/features.tsv.gz")
file.rename("GSM8472856/GSM8472856%5F2660242%5FTH%5FGata2%5FR396Q%5F3%5F2%5Fmatrix.mtx.gz", "GSM8472856/matrix.mtx.gz")
```

#### **Metadata**

```{r}
# Nombre de la carpeta
dest_dir <- "metadata"

# Si la carpeta existe, eliminarla primero
if (dir.exists(dest_dir)) {
  unlink(dest_dir, recursive = TRUE)
  message("Carpeta eliminada: ", dest_dir)
}
# Crear la carpeta nuevamente
dir.create(dest_dir)
message("Carpeta creada: ", dest_dir)

# Definir carpeta destino
if (!dir.exists(dest_dir)) dir.create(dest_dir)

# Aumentar el tiempo de espera a 10 minutos (600 segundos)
options(timeout = 600)

# Lista de URLs a descargar
urls <- c(
  "https://ftp.ncbi.nlm.nih.gov/geo/series/GSE275nnn/GSE275213/matrix/GSE275213_series_matrix.txt.gz"          
)

# Descargar cada archivo
for (url in urls) {
  dest_file <- file.path(dest_dir, basename(url))
  if (!file.exists(dest_file)) {
    message("Descargando: ", basename(url))
    download.file(url, destfile = dest_file, mode = "wb")
  } else {
    message("Ya existe: ", basename(url))
  }
}
```

### **Importar la metadata en R**

```{r}
# Leer metadatos de la serie
meta <- read.delim("metadata/GSE275213_series_matrix.txt.gz", 
                   skip = 55, # saltar las líneas iniciales de cabecera.
                   header = TRUE, # Que la celda tenga ese nombre en la columna
                   fill = TRUE) # rellena filas cortas con NA para que todas tengan el mismo número de columnas.
```

## Guardar en formato HDF5 de 10x

Cada muestra tiene su propio archivo de barcodes, features, y matriz de conteos, mismos que se guardaron en objetos independientes.

```{r}
##Creando los archivos h5 
data.WT_replicate1<- Read10X(data.dir = "GSM8472849/")
data.WT_replicate2<- Read10X(data.dir = "GSM8472850/")
data.WT_replicate3<- Read10X(data.dir = "GSM8472851/")
data.WT_replicate4<- Read10X(data.dir = "GSM8472852/")
data.R396Q_replicate1<- Read10X(data.dir = "GSM8472853/")
data.R396Q_replicate2<- Read10X(data.dir = "GSM8472854/")
data.R396Q_replicate31<- Read10X(data.dir = "GSM8472855/")
data.R396Q_replicate32<- Read10X(data.dir = "GSM8472856/")
```

## Crear objetos Seurat y fusionar objetos

```{r}
# Crear objetos Seurat a partir de las matrices de conteo
sdata.wt_1 <- CreateSeuratObject(data.WT_replicate1, project = "wt_1")
sdata.wt_2 <- CreateSeuratObject(data.WT_replicate2, project = "wt_2")
sdata.wt_3 <- CreateSeuratObject(data.WT_replicate3, project = "wt_3")
sdata.wt_4 <- CreateSeuratObject(data.WT_replicate4, project = "wt_4")
sdata.mutant_1 <- CreateSeuratObject(data.R396Q_replicate1, project = "mutant_1")
sdata.mutant_2 <- CreateSeuratObject(data.R396Q_replicate2, project = "mutant_2")
sdata.mutant_31 <- CreateSeuratObject(data.R396Q_replicate31, project = "mutant_31")
sdata.mutant_32 <- CreateSeuratObject(data.R396Q_replicate32, project = "mutant_32")

# Añadir metadatos indicando condición
sdata.wt_1$type <- "ctrl"
sdata.wt_2$type <- "ctrl"
sdata.wt_3$type <- "ctrl"
sdata.wt_4$type <- "ctrl"
  
sdata.mutant_1$type <- "mtnt"
sdata.mutant_2$type <- "mtnt"
sdata.mutant_31$type <- "mtnt"
sdata.mutant_32$type <- "mtnt"

wt <- merge(sdata.wt_1,
            y = c(sdata.wt_2,sdata.wt_3,sdata.wt_4))

mut <- merge(sdata.mutant_1,
             y = c(sdata.mutant_2,sdata.mutant_31,sdata.mutant_32))
rm(
  sdata.wt_1,sdata.wt_2,sdata.wt_3,sdata.wt_4,
  sdata.mutant_1,sdata.mutant_2,sdata.mutant_31,sdata.mutant_32,
  data.WT_replicate1,data.WT_replicate2,data.WT_replicate3,data.WT_replicate4,
  data.R396Q_replicate1,data.R396Q_replicate2,data.R396Q_replicate31,data.R396Q_replicate32
)
gc()

alldata <- merge(wt, y = mut)
```

Visualización de la metadata:

```{r}
head(alldata@meta.data, 10)
```

## Calcular la calidad de muestras

-   **Genes mitocondriales (\`\^mt-)**

    -   Calidad celular (apoptosis, estrés).

-   **Genes ribosomales (**`^Rp[sl]`**)**

    -   Altos porcentajes de genes ribosomales pueden reflejar células en estados de alta síntesis proteica o, en algunos casos, ruido técnico.
    -   Sirven para evaluar si ciertos clusters están dominados por ribosomas más que por señales biológicas relevantes.

-   **Genes de hemoglobina (**`^Hb[^(p|e|s)]`**)**

    -   Se expresan en células de origen eritroide o contaminaciones de glóbulos rojos.
    -   Un alto porcentaje puede indicar contaminación de eritrocitos en la preparación de muestras.

-   **Marcadores de plaquetas (**`Pecam1|Pf4`**)**

    -   Se usan para detectar contaminación por plaquetas o subpoblaciones plaquetarias.
    -   Ayudan a decidir si excluir esas células o interpretarlas como una población real.

```{r}
# Genes mitocondriales (mt- en mouse)
alldata <- PercentageFeatureSet(alldata, "^mt-", col.name = "percent_mito")

# Genes ribosomales (Rps / Rpl en mouse)
alldata <- PercentageFeatureSet(alldata, "^Rp[sl]", col.name = "percent_ribo")

# Genes de hemoglobina (Hb en mouse)
alldata <- PercentageFeatureSet(alldata, "^Hb[^(p|e|s)]", col.name = "percent_hb")

# Marcadores de plaquetas (nombres en formato mouse)
alldata <- PercentageFeatureSet(alldata, "Pecam1|Pf4", col.name = "percent_plat")

head(alldata[[]])
```

Los siguientes plots muestran la distribución de los datos y así definir los valores que se utilizarán en el filtrado de datos. Estas visualizaciones permiten ajustar los parámetros a nuestros datos.

Para el Volcano Plot, en la gráfica del número de Features (genes) se observa que los datos tienen una amplia distribución, desde valores pequeños como 200 hasta datos que alcanzan un valor de \~12,000. Escogimos quedarnos con células que tienen hasta 6,000 genes. Esto debido a que fue el mismo umbral ocupado en el artículo original.

Para la segunda gráfica, Count_RNA, indica el número total de UMIs que hay en cada célula. Se obtuvieron porcentajes de lecturas mitocondriales bastante elevadas, por lo que decidimos disminuir la rigidez del filtrado: en vez de quedarnos con las células que tuvieran un porcentaje menor al 5, nos quedamos con células que tienen un porcentaje menor al 10.

```{r, warning=FALSE, message=FALSE}
feats <- c("nFeature_RNA", "nCount_RNA", "percent_mito", "percent_ribo", "percent_hb", "percent_plat")
# feats <- c("nFeature_RNA", "nCount_RNA", "percent_mito")
VlnPlot(alldata, group.by = "orig.ident", split.by = "type", features = feats, pt.size = 0.1, ncol = 3)
```

Este segundo plot (panel de la izquierda) nos permite observar la cantidad de ARN que tienen las células (eje X) y el porcentaje de ADN mitocondrial (eje Y). En general se observa que hay muchas células que tienen muy poco ARN, pero tienen un porcentaje mitocondrial muy alto, lo cual no es lo óptimo. Estos son indicadores de que las células están muertas o 'rotas'.

En el panel de la derecha se observa el número de genes que hay en las células. La nube de puntos se concentra por encima de 3000, aproximadamente; por lo que, al seleccionar solo a las células que tienen menos de 2500 genes, estamos perdiendo más de la mitad de las células. Es por esto, que después de aplicar los filtros, nos quedamos con muy pocos datos.

```{r}
plot1 <- FeatureScatter(alldata, feature1 = "nCount_RNA", feature2 = "percent_mito", group.by = "orig.ident", pt.size = .5)
plot2 <- FeatureScatter(alldata, feature1 = "nCount_RNA", feature2 = "nFeature_RNA", group.by = "orig.ident", pt.size = .5)
plot1 + plot2
```

## Filtrado de células con baja calidad

Se filtran las células con al menos 200 genes detectados, y los genes deben estar expresados en al menos tres células. Estos valores dependen del método de preparación de la biblioteca utilizado.

-   **Genes mitocondriales:** Una alta proporción de lecturas mitocondriales suele indicar células dañadas o en apoptosis. Por eso se filtran células con \< 10% de lecturas mitocondriales.

-   **Genes ribosomales:** Son muy abundantes y pueden dominar la señal, pero no aportan información biológica específica sobre el estado celular. Control de sesgo técnico, pero sin eliminar células normales con actividad ribosomal fisiológica.

```{r}
# nuevos valores de filtrado
data.filt <- subset(alldata, subset = 
                      nFeature_RNA > 200 & nFeature_RNA < 6000 & ##el maximo son 6000 genes, porque seguimos el filtrado que se menciona en el articulo
                      percent_mito < 10 & percent_ribo < 25)
dim(data.filt)
```

Hay 32, 285 genes detectados en 35,283 células. Además, se hizo una revisión del número de células recuperadas, el número de lecturas totales por muestra, así como el promedio de lecturas y genes por célula. El número de células recuperadas rondan desde 1702 a 3019 en las muestras mutantes, mientras que en las muestras control, la muestra con menos células cuenta con 5533 células y la que tiene más, con 7270 células. Las lecturas por célula rondan entre 10,996 y 15,568.

```{r}
metricas <- data.filt@meta.data %>%
  group_by(orig.ident) %>%
  summarise(
    celulas_recuperadas = n(),
    lecturas_totales    = sum(nCount_RNA),
    lecturas_por_celula = round(mean(nCount_RNA), 1),   # profundidad media
    genes_por_celula    = round(mean(nFeature_RNA), 1)
  ) %>%
  arrange(orig.ident)

print(metricas)
```

## Normalización de datos

```{r}
R396Q <- NormalizeData(data.filt, verbose = F)
```

## Guardar dataset y liberación de memoria

```{r}
dir.create("output", showWarnings = FALSE)
saveRDS(R396Q, file = "output/ScRNAseq_R396Q.rds")
cat("\n--- Liberando memoria ---\n")

rm(list = ls())

gc()
```
